【裁判字號】    90,上訴,354
【裁判日期】    900418
【裁判案由】    過失致死等
【裁判全文】
臺灣高等法院臺中分院刑事判決                      九十年度上訴字第三五四號
    上  訴  人  臺灣彰化地方法院檢察署檢察官
    被      告  建志營造股份有限公司
    代  表  人  甲○○
    被      告  丁○○
    共      同
    選任辯護人  洪崇欽
右上訴人因被告等違反勞工安全衛生法等案件，不服台灣彰化地方法院中華民國九十
年一月十日第一審判決（民國八十九年度訴字第九五一號；起訴案號：臺灣台中地方
法院檢察署八十八年度偵字第二○六五號、八十九年度偵字第四○四六號），提起上
訴，本院判決如左：
    主    文
上訴駁回。
    理    由
一、公訴意旨以：被告丁○○係被告建志營造股份有限公司（原為建志營造有限公司
    ，於民國八十九年三月十日核准變更登記為建志營造股份有限公司，以下簡稱建
    志公司；負責人原為廖健志，於民國八十九年五月三日變更為甲○○）之實際經
    營負責人。被告建志公司向中華工程股份有限公司訂約，承攬「中山高速公路第
    四八一標通訊管線及緊急電話遷移工程」，並僱用、指揮勞工許朝隆，及指揮中
    華工程公司所僱用之外籍勞工BUM MEKWIN，從事該工程。雇主被告建志公司於民
    國（下同）八十七年八月二十四日十一時十五分許，就該工程勞工位於深三點九
    公尺未設護欄之人孔邊、從事人孔增高之高處作業時，實際負責人被告丁○○就
    此易滋生勞工墜落危險之工作場所，原應注意、督促勞工確實使用安全帶、安全
    帽及其他必要之防護具，且該處可能空氣所含氧氣不足，亦原應注意勞工從事缺
    氧危險作業開始前、所有勞工離開作業場所後，再次開始作業前及勞工身體或換
    氣裝置等有異常時，應確認該作業場所空氣中氧氣濃度，當時亦無不能為前揭防
    護措施之情形，卻未監督在該處工作之外籍勞工BUM MEKWIN確實佩用安全帶即為
    工程之進行，致外籍勞工BUM MEKWIN於作業時因缺氧墜落死亡；又在該缺氧危害
    之虞之場所，為搶救上揭墜落之勞工，未確認該作業場所空氣中氧氣濃度、硫化
    氬等其他有害氣體濃度，即使勞工許朝隆下至人孔中搶救，致發生勞工許朝隆因
    沼氣中毒心肺衰竭致死之職業災害；案經臺灣彰化地方法院檢察署檢察官據報相
    驗後自動檢舉偵辦；因認被告建志公司，係違反勞工安全衛生法第五條第一項第
    五、七款之規定，致發生同法第二十八條第二項第一款之職業災害，應依同法第
    三十一條第二項、第一項規定處斷，被告丁○○係違反勞工安全衛生法第五條第
    一項第五、七款規定，致發生同法第二十八條第二項第一款之職業災害，應依同
    法第三十一條第一項規定處斷，被告丁○○並另犯刑法第二百七十六條第二項之
    業務上過失致死罪等罪嫌。
二、公訴人認被告等涉有上揭犯嫌，係以該事實業據被告丁○○坦承不諱，核與建志
    公司現場工地主任即許朝隆之父許特生證述情節相符，並有臺灣省政府勞工處中
    區勞工檢查所八十八年二月六日八八中檢四字第○一一六八號職業災害檢查報告
    書及函各一份附卷可稽，被害人許朝隆及外籍勞工BUM MEKWIN確係因上開事故受
    傷不治死亡，亦有勘驗筆錄、相驗屍體證明書、驗斷書在卷可憑等為其主要論據
    。訊據被告丁○○堅詞否認上開犯行，並辯稱：上揭承攬高速公路管線工程，係
    被告建志公司再轉包予丙○○施作，丙○○前雖曾受被告建志公司僱用，惟案發
    時已非被告公司之現場工地主任，且勞工許朝隆亦非被告公司僱用，亦無僱用或
    指揮該外勞，因丙○○未成立公司，勞工許朝隆借被告公司之名義加入勞保，又
    材料是伊代丙○○買的，丙○○無發票給伊，才讓伊報丙○○之薪資所得，及案
    發後並因勞工檢查所力勸和解及道義上責任，才與被害人和解等語。
三、按犯罪事實應依證據認定之，無證據不得推定其犯罪事實，又不能證明被告犯罪
    者，應諭知無罪之判決，此於刑事訴訟法第一百五十四條及同法第三百零一條第
    一項分別定有明文。又認定不利於被告之事實須依積極證據，茍積極證據不足為
    不利於被告事實之認定時，即應為有利於被告之認定，更不必有何有利之證據；
    事實審法院對於證據之取捨，依法雖有自由判斷之權，然積極證據不足證明犯罪
    事實時，被告抗辯或反證縱屬需虛偽，仍不能以此資為積極證據應予採信之理由
    ；又認定犯罪事實，所憑之證據，雖不以直接證據為限，間接證據亦包括在內，
    然無論直接或間接證據，其為訴訟上之證明，須於通常一般之人均不致於有所懷
    疑，而得確信其為真實之程度者，始得據為有罪之認定，倘其證明尚未達到此一
    程度，而有合理之懷疑存在時，即無從為有罪之認定，最高法院三十年上字第八
    一六號、三十年上字第四八二號七十六年台上字第四九八六號判例參照。
四、經查：(一)、被告丁○○甫於本件工事故發生時至行政院勞工委員會中區勞動檢查
    所之調查中（下稱中區勞檢查所），即答稱：「（丙○○如何請款？）丙○○按
    月以工資報表向我請款，工資報表（人數、薪資、天數），另材料以建志營造有
    限公司為抬頭代墊開票後扣款。」等語（見原審卷第六十頁），核與證人丙○○
    於該所證稱：「（承攬關係？）我係以如協議書上金額含工代料（材料由我叫，
    由建志營造公司墊付及開票），每月請款一次，須附工資報表，另外勞使用亦一
    併扣除，我原係建志營造工司員工。」等語（見原審卷第六十七頁），另於原審
    證稱：「（本案發生時你是負責人，還是受雇被告公司？）之前我受雇被告公司
    ，出事時我已承包被告公司之下游工程，許朝隆當時已受雇於我。．．．（勞工
    檢查所回函附件四，這是否你帶去勞工檢查所的？）是的，這是我自己記的，我
    是撿建志公司的表格來填寫的。．．．（對資金往來資料、切結書等有何意見？
    並提示。）那都是我簽的沒錯。」等語（見原審卷第八十二至第八十三頁）之情
    節相符合。(二)、被告丁○○於原審提出被告建志公司與證人丙○○於八十七年四
    月二十日訂立之「承攬四八一標工程協議書（中華工程公司高工局工程）」，其
    上約定「1.四八一標工程由乙方（指丙○○）向甲方（指建志公司）全權負責工
    程未完成部分。2.未完成工程款為柒佰參拾萬零肆佰伍拾肆元，保留款為參佰零
    柒萬壹仟捌佰參拾玖元，合計共壹仟零參拾柒萬貳仟貳佰玖拾參元。總工程款及
    保留款，全部移轉乙，方由總工程款中扣壹佰伍拾萬給甲方（每次退保留款中扣
    ３０％）。3.材料未付款部分，由乙方負責，然由甲方代墊付，於五月二十日估
    驗請款時，由估驗款中扣除前述材料未付款部分。4.甲方向中華工程公司每期估
    驗款請款之款項，提撥至甲方時，則甲方須開立『即期票據』給乙，方甲方負責
    代墊乙方週轉金參拾萬元，由兩次估驗款中分攤扣還。5.工人、材料、工具及重
    機械全部由乙方負責。6.工程完工經驗收合格，甲乙方各提撥總工程款，二．
    五％保固金，保固期滿後退。」還等條件（見原審卷第三頁），可見被告建志公
    司與證人丙○○間所訂立者為承攬契約，丙○○為完成工程所需工人由丙○○自
    行約僱負責，因此被告丁○○於本院審理時供稱：「（對丙○○最先供述他是工
    地監工？）整個工程都由他承包。（你最先是否亦供述丙○○是監工？）我是說
    工程都由他承包，他應該負責。工人都是他僱用的。（當時你轉包給許特生的價
    格多少？）原先是七百多萬元，後來他作不起來，又給他壹佰多萬元。（你有無
    供述他進度有延誤，你會督導他等語？）我沒有這樣說。承包給他，就由他負責
    。（為何勞保還要用你的名義？）他沒有公司，他拜託用我的名義。」等情，尚
    堪採信。另有工地安全公約、承包商施工安全承諾書、施工切結書等影本，及被
    告建志公司匯予丙○○之工程款共計一百二十五萬五千元，其支付日期、金額、
    存款存褶支票證明單、支票影本等，由資金往來情況以觀，較似分次給付整筆之
    工程款，而不似支給固定之薪資，故被告丁○○所辯該工程係再轉包予丙○○施
    作等節，尚非無稽。是被告丁○○所辯，應非臨訟勾串證人丙○○之飾詞。被告
    建志公司將上揭工程轉包予丙○○施作之事實應可認定。至證人丙○○雖於中區
    勞檢查所陳稱：「（受僱於何人？）我係建志營造公司以月薪五萬元僱用，約受
    僱九個月。（許朝隆受僱於何人？）許朝隆係以日薪一五００元受僱於建志營造
    公司」等語（見原審卷第六十五頁）；於警訊中供稱：伊為死亡之外勞之監工，
    當時伊於現場監工，伊目前於建志公司擔任現場工地主任云云；於偵查中供稱：
    伊為工地現場監工云云，固與上開證詞有所不同，但由其於本院明確證稱：「事
    情發生，我心情很亂，沒有看清楚筆錄，實際上二個被害人是我僱用的．．．我
    與建志公司有承攬關係，我是它的下游包商．．．（建志公司有無調度二個被害
    人？）沒有，是我指揮調度」等語（見本院卷第二十一頁），足見可能係因證人
    丙○○原受建志公司雇用、許朝隆亦寄名建志公司辦理勞保及丙○○其未成立公
    司、業務又全寄生仰賴於建志公司，故未釐清此前、後時間有別及外觀、實際關
    係不同而語焉不詳所致，尚不能遽為被告等不利之認定。至於證人即中華工程公
    司台中工務所副所長曾榮達於偵查中所供陳：該名外勞當日是來協助我們（指中
    華工程公司）之下游包商建志公司，負責人是丁○○云云（見相驗卷第二十一頁
    反面），乃不知被告建志公司與丙○○之間另外訂有承攬契約，由丙○○繼續進
    行未完成之中華工程公司四八一標工程所為之證詞，亦不據之為不利被告等之認
    定。(三)、依勞工安全衛生法第十六條規定，所謂雇主，在承攬關係中，係指承攬
    人；再承攬者，則係再承攬人而言。本件證人丙○○應係再承攬人，為勞工安全
    衛生法第十六條規定之雇主，難認被告丁○○為雇主。被告建志公司原為「建志
    營造有限公司」，於八十九年三月十日核准變更登記為「建志營造股份有限公司
    」；負責人原為廖健志，於八十九年五月三日變更為甲○○，有卷附內政部八十
    九年三日月一日、同年五月三日公告影本各一件為憑（見本院卷第三十一、三十
    二頁），附予敘明。(四)、此外，本院復查無其他確切證據足以證明被告等有公訴
    人所指犯行，被告等犯行係屬不能證明，原審依據上述理由，而為被告等均無罪
    之諭知，經核無不當。檢察官仍執陳詞提起上訴，以原判決諭知被告等無罪為不
    當云云，其上訴為無理由，應予駁回。
據上論斷，應依刑事訴訟法第第三百六十八條，判決如主文。
本案經檢察官乙○○到庭執行職務。
中      華      民      國      九十     年       四      月    十八    日
                                  臺灣高等法院臺中分院刑事第七庭
                                        審判長法  官  林  榮  龍
                                              法  官  黃  日  隆
                                      法  官  江  錫  麟
右正本證明與原本無異。
檢察官得上訴。
如不服本判決應於收受送達後十日內向本院提出上訴書狀，其未述上訴之理由者並
得於提起上訴後十日內向本院補提理由書（均須按他造當事人之人數附繕本）。
                                              書記官  謝  雅  惠
中      華      民      國      九十     年       四      月     十九   日
                                                                        Ｉ


司法院資訊處製作；財團法人民間司法改革基金會備份。
